【裁判字號】    98,上易,48
【裁判日期】    980430
【裁判案由】    偽造文書
【裁判全文】
臺灣高等法院高雄分院刑事判決          98年度上易字第48號
上  訴  人  臺灣高雄地方法院檢察署檢察官
被      告  乙○○
上列上訴人因被告偽造文書案件，不服臺灣高雄地方法院97年度
易字第851 號中華民國97年12月25日第一審判決（起訴案號：臺
灣高雄地方法院檢察署96年度偵字第25730 號），提起上訴，本
院判決如下：
     主  文
上訴駁回。
     理  由
一、公訴意旨略以：被告乙○○自民國90年間起，係址設高雄縣
    岡山鎮○○○路187號5樓之鑫禾資訊有限公司（下稱鑫禾公
    司）之實際負責人，為從事業務之人，明知該公司於91年10
    月間，與址設臺中縣大里市○○街29巷16號之組來亞股份有
    限公司間無實際交易行為，竟仍基於行使業務上登載不實文
    書之犯意，向真實姓名年籍不詳之人，購入組來亞股份有限
    公司所開立金額分別為新臺幣（下同）200,000元及37,500
    元之發票各1張後，製作不實之進項憑證，持以向財政部南
    區國稅局高雄縣分局申報91年度營利事業所得稅，足以生損
    害於稅捐稽徵機關對於稅捐稽徵之正確性，因認被告涉犯刑
    法第216 條、第215 條之行使業務上登載不實文書罪嫌等語
    。
二、按犯罪事實應依證據認定之，無證據不得認定犯罪事實；不
    能證明被告犯罪者，應諭知無罪之判決，刑事訴訟法第154
    條第2 項及第301 條第1 項分別定有明文。而認定不利於被
    告之事實，須依積極證據，苟積極證據不足為不利於被告事
    實之認定，即應為有利於被告之認定，更不必有何有利之證
    據。另按事實之認定，應憑證據，如未能發現相當證據，或
    證據不足以證明，自不能以推測或擬制之方法，以為裁判基
    礎；認定犯罪事實，所憑之證據，雖不以直接證據為限，間
    接證據亦包括在內，然無論直接或間接證據，其為訴訟上之
    證明，須於通常一般之人均不致於有所懷疑，而得確信其為
    真實之程度者，始得據為有罪之認定，倘其證明尚未達到此
    一程度，而有合理性懷疑之存在時，即無從為有罪之認定，
    最高法院30年上字第816 號、40年台上字第86號、76年台上
    字第4986號分別著有判例意旨可資參照。
三、本件公訴意旨認被告涉有前開犯嫌，無非係以被告之供述、
    證人丁○○、證人丙○○、證人陳丁貴之證述、鑫禾資訊有
    限公司進銷項憑證明細資料表及91年度營利事業所得稅結算
    申報書等資料為其論據。訊據被告堅詞否認有何上開行使業
    務上登載不實文書犯行，辯稱：伊僅負責該公司一樓電腦部
    門業務，非實際負責人，亦未經手報稅業務等語。經查：
(一)被告自90年間起，係址設高雄縣岡山鎮○○○路187 號5 樓
    之鑫禾公司之名義負責人，而該公司與址設臺中縣大里市○○街29巷16號之組來亞股份有限公司間無實際交易行為，且
    該公司向財政部南區國稅局高雄縣分局申報91年度營利事業
    所得稅時，係以組來亞股份有限公司所開立金額分別為200,
    000 元及37,500元之不實發票各1 張，持以申報之事實，有
    組來亞公司進銷交易對象明細、財政部臺灣省南區南區國稅
    局岡山稽徵所94年9 月28日南區國稅岡山三字第0940016011
    號函、鑫禾公司91年9 至10月間之進銷項憑證明細資料表、
    91年度營利事業所得稅結算申報書附卷可稽 (見94年度偵字
    第7071號卷宗，下稱影卷一，第8 頁、94年度偵緝字第1676
    號卷宗，下稱影卷三，第29、30頁、96年度撤緩偵第55號卷
    宗，下稱影卷九，第7 至14頁)， 俱為被告所不爭執，是鑫
    禾公司確有以不實發票申報91年度營利事業綜合所得稅之事
    實，堪以認定。
(二)證人丁○○於偵查中固稱：鑫禾公司係丙○○成立的，後來
    由被告承擔公司業務，丙○○便讓被告去做，所有資料、文
    件、公司大小章都在被告手上，報稅也是他在報的等語（見
    95年度撤緩偵第382 號卷宗，下稱影卷八，第12頁及影卷一
    第68頁）。然證人丁○○於歷次偵查中亦一再陳稱：伊僅是
    名義負責人，借名給丙○○，沒有出資，也沒有拿到報酬，
    對公司業務不瞭解等語（見影卷一第68頁、影卷八第16頁、
    96年度撤緩偵字第55號不起訴處分書），且始終未對如何將
    公司大小章等資料交給被告之過程及細節交代，亦未指稱被
    告有購買組來亞股份有限公司來申報稅捐之行為。依照一般
    經驗法則，倘證人丁○○僅為俗稱之「人頭」，不過係將個
    人資料借給丙○○登記為名義負責人，焉能取得所有資料、
    文件、公司大小章？又焉能交給被告？參以證人丁○○於偵
    查中所言係立於偽造文書案件被告角色所言，其所述憑信性
    如何，是否有避重就輕，甚至推諉他人之可能，尚非無疑。
    而證人丙○○於偵查中固證稱：鑫禾資訊有限公司係被告經
    營等語（見96年度偵字第25730 號卷宗第12至15頁），然亦
    未證述被告有購買組來亞股份有限公司來申報稅捐之行為。
    況證人丙○○於偵查中另證稱：報稅是甲○○在申報的等語
    。於本院審理時亦結稱：當時因無力經營公司，所以將公司
    交給甲○○經營，但沒有簽約辦理過戶，公司大小章交給甲○○使用，公司申報稅時，是甲○○申報，是他交給會計事
    務所人員處理的等語（見本院98年4 月16日審判筆錄）。足
    證公訴人指稱偽造文書之犯行，應與被告無涉甚明。
(三)證人戊○○於偵查中結證：伊自90年間起為鑫禾資訊有限公
    司作帳，報稅資料及公司大小章都是一位「林先生」拿給伊
    的，伊並不認識被告等語；復於原審審理中，經原審提示該
    公司91年度營利事業所得稅結算申報書後，仍結證：伊幫該
    公司報稅好幾年了，從來不認識被告，該公司帳目資料都是
    會計小姐拿給伊的，並交代如果有問題再問「林先生」，而
    伊已經忘記林先生的真實姓名等語明確。核與證人丁○○於
    原審審理中結證：伊於89年間借名給丙○○，擔任鑫禾資訊
    有限公司名義負責人，只是人頭，沒有實際參與該公司之經
    營，所以不知道丙○○用伊名字刻了幾個章，也不知道公司
    大小章在哪裡，後來丙○○說發生帳目問題要換負責人，才
    換成被告為名義負責人，至於伊在偵查中之所以說公司大小
    章在被告那邊，是因為伊只知道該公司有電腦業務，而這個
    部分是被告負責的等語；及證人丙○○於原審審理中結證：
    鑫禾資訊有限公司係伊家族所成立，本來是將該公司業務，
    連同公司相關資料、發票、大樓、存款、支票及大小章都交
    給甲○○經營，後來被告於91年間表示想用該公司名義從事
    電腦買賣，所以由被告在該公司一樓另成立電腦部門，而伊
    僅將存款、支票之印章交給被告，並未將大小章交給被告，
    電腦部門只是該公司業務的一部分，並非全部，所以報稅應
    該還是甲○○委任會計師去報的，至於伊在偵查中之所以說
    公司係被告經營，那是因為伊只知道該公司有電腦業務，並
    不知道甲○○在經營什麼等語（見原審卷二第51至63頁），
    均已就被告係於91年間才經營該公司一樓電腦業務、並不綜
    攬全公司業務，故不掌管公司大小章，亦非委託申報營利事
    業所得稅之人等情節證述一致，與被告所述相符，足見被告
    僅負責該公司電腦部門，非實際負責人，未經手報稅業務，
    其所辯應屬可採。
(四)被告於偵查中固供稱：公司之大小章及公司執照都在伊這裡
    等語（見96年度偵字第25730 號卷宗第6 頁）。惟細觀被告
    於該次供稱內容，對檢察官訊問該2 張共237,500 元發票之
    來源、鑫禾公司91年度10月份營利事業所得稅申報是誰申報
    的、是否請戊○○申報的等細節問題，均表示不清楚、帳的
    問題要問丙○○、應該是伊請會計師申報的、好像是請戊○○申報、時間太久想不起來、根本想不起來公司裡有戊○○
    說的林先生等語。足見被告對於其自己是否確實有參與該次
    申報所得稅過程，都無法清楚記憶。又證人丙○○證稱大小
    章是交給甲○○，不是被告；且證人戊○○證稱幫該公司報
    稅好幾年都不認識被告，均已如前述，是本件鑫禾公司91年
    度營利事業所得稅，並非被告申報，至為明確。
四、綜上所述，被告所辯上情，應堪採信。此外，復查無其他確
    切之證據足證被告有公訴人所指之犯行，依上開判例之意旨
    ，應認不能證明被告犯罪。則原審所為被告無罪之諭知，尚
    無不當。公訴人上訴意旨，仍執：被告既持有鑫禾公司之公
    司大小章及公司執照，若僅經營一樓之部分營業，豈有對於
    同一公司經營其他部分之人毫無知悉之理？蓋對方亦有使用
    或借用該公司執照之需要，又渠等彼此間如何分擔大樓水、
    電或房租等支出，亦需洽商協調，且為同一公司名義，當有
    聯合報稅之需求，並洽談如何分擔稅賦，凡此種種細節，豈
    有毫不知情之理，被告於偵查中竟隻字未提，於審判中所辯
    亦不清楚，當屬卸詞等情，指摘原判決不當，經核難認有理
    由，應予駁回。
五、至於甲○○是否涉及偽造文書部分，應由檢察官另行偵辦。
據上論斷，應依刑事訴訟法第368條，判決如主文。
本案經檢察官王登榮到庭執行職務。
中    華    民    國    98    年     4    月    30    日
                  刑事第九庭    審判長法  官  莊秋桃
                                      法  官  范惠瑩
                                      法  官  謝宏宗
以上正本證明與原本無異。
本件不得上訴。
中    華    民    國    98    年     5    月    1     日
                                      書記官  蘇恒仁


司法院資訊處製作；財團法人民間司法改革基金會備份。
